【裁判字號】    97,聲再,6
【裁判日期】    971121
【裁判案由】    聲請再審
【裁判全文】
臺灣花蓮地方法院刑事裁定               97年度聲再字第6號
聲  請  人
即  被  告  甲○○
上列聲請人即被告因妨害投票案件，對於本院管轄之第二審合議
庭於中華民國97年6月30日所為之第二審確定判決（97 年度簡上
字第58號），聲請再審，本院裁定如下：
    主  文
再審之聲請駁回。
    理  由
一、聲請意旨略以：按有刑事訴訟法第420 條各款之情形得聲請
    再審，又不得上訴於第三審法院之案件，除前條規定外，其
    經第二審確定之有罪判決，如就足生影響於判決之重要證據
    漏未審酌者，亦得為受判決人之利益，聲請再審，刑事訴訟
    法第420條第1 項、第421條定有明文。因(一)原審引用偵查中
    檢察事務官訊問被告之證詞作為證據，但當時系爭筆錄並未
    錄音錄影，業經原審當庭勘驗屬實，又聲請人業已質疑筆錄
    之記載與真實敘述並不相符，然原審竟採用為證據，其判決
    基礎顯然違法；(二)本案件之事實係發生於民國95年，而刑法
    第146條第2項之增設係在96年，依當時刑法第146 條並不涵
    蓋遷徙戶口而未實際居住之行為，亦即單純的幽靈人口並不
    觸犯刑法第146條之罪責，此有臺灣高等法院88 年上訴字第
    2620號判決附卷可憑。(三)又聲請人遷住在台北且在工作所在
    的消防隊設籍，且未購買房子，因聲請人子女均係長期設籍
    於家鄉，始乃決定將戶籍遷回花蓮，乃係為使子女讓母親照
    顧，及分家產之目的；又原審未依刑法第57條之各款審酌各
    個被告不同之情況而為科刑，重大影響聲請人之權益，因褫
    奪公權之判決結果將使聲請人頓失公職成為無業，實對聲請
    人家庭打擊重大。原審判決未審酌上述有關於影響判決重要
    之證據，且適用法律之見解與現行實務不符，此數點亦係影
    響判決重要之結果，原審未詳加細查，亦未於判決理由中敘
    明，爰為此提起再審云云。
二、按有罪之判決確定後，有左列情形之一者，為受判決人之利
    益，得聲請再審：一、原判決所憑之證物已證明其為偽造或
    變造者。二、原判決所憑之證言、鑑定或通譯已證明其為虛
    偽者。三、受有罪判決之人，已證明其係被誣告者。四、原
    判決所憑之通常法院或特別法院之裁判已經確定裁判變更者
    。五、參與原判決或前審判決或判決前所行調查之法官，或
    參與偵查或起訴之檢察官，因該案件犯職務上之罪已經證明
    者，或因該案件違法失職已受懲戒處分，足以影響原判決者
    。六、因發現確實之新證據，足認受有罪判決之人應受無罪
    、免訴、免刑或輕於原判決所認罪名之判決者，刑事訴訟法
    第420條第1項定有明文。次按不得上訴於第三審法院之案件
    ，除前條規定外，其經第二審確定之有罪判決，如就足生影
    響於判決之重要證據漏未審酌者，亦得為受判決人之利益，
    聲請再審，同法第421條亦定有明文。又刑事訴訟法第420條
    第1項第6款所謂確實之新證據，固非以絕對不須經過調查程
    序為條件，但必須可認為確實足以動搖原確定判決而為受判
    決人有利之判決者為限，倘受判決人因對有利之主張為原審
    所不採，事後提出證明，以圖證實在原審前所為有利之主張
    為真實，據以聲請再審，該項證據既非判決後所發見，顯難
    憑以聲請再審，最高法院迭著有50年台抗字第104 號、49年
    台抗字第72號判例可參。而刑事訴訟法第421 條所謂漏未審
    酌之證據，係指該證據在前審審判當時已有發見，而為調查
    注意所不及者而言，最高法院44年台抗字著有第40號裁定可
    資參照。另按法院認為無再審理由者，應以裁定駁回之，同
    法第434條第1項亦規定甚明。
三、經查：
(一)、聲請意旨(一)所指關於共同被告田武宗、胡文智、胡燕玲等人
    之檢察官事務官詢問筆錄並未錄音或錄影，且被告否認證據
    能力，原審逕採為證據云云，惟查原審確定判決於第2 頁業
    已敘明：「又訊問被告時，依同法第100條之1第1 項前段應
    全程連續錄音，必要時並應全程連續錄影之規定，旨在輔助
    筆錄之不足，並擔保被告陳述之任意性。本件被告田武宗、
    胡文智及胡燕玲於偵查中檢察事務官詢問時之自白，檢察事
    務官未於製作筆錄時錄音錄影，雖業經本院當庭勘驗屬實（
    參見本院97年5月19日準備程序筆錄第2頁），而具有瑕疵存
    在，惟被告田武宗、胡文智及胡燕玲於接受詢問後，均已於
    詢問筆錄內簽名，承認各該筆錄與其供述內容無異，有上開
    詢問筆錄可稽，且自始並未抗辯於檢察事務官詢問時有受到
    刑求或其他不正方式取供之情形，再參酌人權保障及公共利
    益之均衡維護，應認被告田武宗、胡燕玲於偵查中檢察事務
    官詢問筆錄上開瑕疵，並不影響證據能力。查被告田武宗、
    胡燕玲及甲○○於偵查中檢察事務官前所為之供述，對該被
    告3 人本身以外之其他被告而言，屬於被告以外之人於審判
    外之言詞陳述，惟公訴人、被告及辯護人就前開審判外之言
    詞陳述，均業於本院準備程序中及審理時表示對於證據能力
    沒有意見，同意作為證據，且迄於本案言詞辯論終結前亦未
    再聲明異議，本院審酌該等言詞或書面陳述作成之情況，核
    無證明力明顯過低之瑕疵，亦認為以之作為證據為適當，故
    依上開規定，前揭被告田武宗、胡燕玲及甲○○於偵查中檢
    察事務官前為之供述，對該被告3 人本身以外之其他被告而
    言，均具有證據能力」等語。可見原審判決已就上開共同被
    告田武宗等人及要被告之全般證述及證據能力業經斟酌，並
    無判決基礎違法等情。
(二)、刑法第146條規定已有修正，按96年1月24日修正公布，並於
    同年月27日施行之刑法，將原第146 條「以詐術或其他非法
    之方法，使投票發生不正確之結果或變造投票之結果者，處
    五年以下有期徒刑（第1項）、前項之未遂犯罰之（第2項）
    」，修正為「以詐術或其他非法之方法，使投票發生不正確
    之結果或變造投票之結果者，處五年以下有期徒刑（第1 項
    ）、意圖使特定候選人當選，以虛偽遷徙戶籍取得投票權而
    為投票者，亦同（第2項）、前二項之未遂犯罰之（第3 項）
    」。查，按修正前刑法第146條第1項之規定，其立法目的在
    杜絕任何選舉舞弊，以達選舉之純正與公平；該條之規定，
    係屬概括之規定，除使用詐術外，其他以一切非法之方法，
    達妨害選舉之公平與純正者，均有該條之適用。而該條所稱
    使投票發生不正確之結果，以該選舉區之整體投票結果，發
    生不正確之結果為已足，不以行為人所支持之特定候選人已
    否當選為必要，此為法條文義解釋、歷史解釋及體系解釋上
    之所當然。若以虛偽遷入戶籍，實際上未居住於該處，目的
    在符合公職人員選舉罷免法第15條第1項繼續居住4個月以上
    之規定，而投票予某一候選人，並進而投票，若仍不認為構
    成刑法第146 條之妨害投票罪，則法律即流為具文，且眛於
    社會事實。又以選舉人、候選人年齡及居住期間之計算，均
    以算至投票日前1 日為準，並以戶籍登記簿為依據，公職人
    員選舉罷免法第4條第1項固定有明文，然揆諸同法第15  條
    第1項之規定有選舉權人在各該選區繼續居住4個月以上者，
    始得為公職人員選舉各該選舉區之選舉人之規定，可知該法
    所重視者，為在選舉區居住之事實，至於戶籍登記簿僅為該
    4 個月起算之客觀上不得不然之判斷依據，此觀該法施行細
    則第2條之1規定本法第4 條居住期間之計算所依據之戶籍登
    記，應由戶籍機關切實查察，其遷入登記不實者，應依法處
    理，足見上開規定之本旨，重在實際居住之事實，而非形式
    上之戶籍登記。而現代民主政治主權在民之原則，係將政權
    付諸人民，由人民選舉代表行使，在區分若干行政區域下，
    該行政區域政權之行使，按諸主權在民之原則，理應由該行
    政區之人民行使，且僅能由該選舉區之人民行使，非能由其
    他地區之人民所能越俎代庖，今若為符合上開公職人員選舉
    罷免法之規定，為支持某特定候選人，而將戶籍及實際上居
    住處所遷入該選舉區，為支持某特定候選人，而虛報遷入戶
    籍者，其有妨害選舉之純正及公正性，至為顯然，故若以此
    種方法虛報戶籍遷入為手段，以達妨害投票之目的，自非法
    律所允許之方法。再者，人民有居住及遷徙之自由；人民有
    選舉、罷免、創制、複決之權，憲法第10條、第17條固均定
    有明文。然所謂居住遷徙自由及選舉權，並非漫無限制，得
    任意行使。在為防止妨礙他人自由，避免緊急危難，維持社
    會秩序，或增進公共利益所必要者，仍得以法律限制之，憲
    法第23條亦定有明文，此即所謂法律保留原則。戶籍法第20
    條至第22條所規定之遷出、遷入登記及同法第54條對故意為
    不實申請者之處罰，公職人員選舉罷免法第15條第1 項有選
    舉權人在各該選舉區繼續居住4個月以上者，為公職人員選
    舉各該選舉區之選舉人之規定，依其文義解釋，係以有選舉
    權人在各該選舉區繼續居住滿4 個月以上，為取得各該選舉
    區選舉人資格之要件。揆其立法意旨，無非以民選公職人員
    代表人民行使公權力，自應獲得各該選舉區居民多數之支持
    與認同，始具實質代表性，並符合選賢與能及主權在民之精
    神。尤其，地方公職人員選舉之結果，關係各該公共地區行
    政管理、資源分配或公共事務之監督，與各該地區居民之生
    活及利益相關，且各該地區實際需要如何，何項公共事務應
    予興革，何人適合擔任此項公職，而得以最妥適執行公權力
    ，應屬繼續居住於該地區一定時間以上之居民知之最詳。因
    此，由具有該項資格之選舉權人，投票選舉該選舉區之地方
    公職人員，較能達到選賢與能，造福鄉梓之目的；反之，倘
    未曾於該選舉區實際居住，或居住未達一定時間者，依上開
    意旨反面解釋，自不適於選舉該選舉區之公職人員。尤其候
    選人親友以選舉該特定候選人為目的，並無遷入及居住該選
    舉區之事實，而於4 個月前虛報戶籍遷入登記，經戶政機關
    編入選舉人名冊，並公告確定，而參加投票選舉，如仍認屬
    合法之選舉權人，無異任由與選舉區內利害無關之人代為行
    使選舉權，自與公職人員選舉罷免法第15條第1 項規定之立
    法意旨有悖；是以，公職人員選舉罷免法第15條第1 項規定
    之目的在於管理戶籍、維護社會秩序及選舉之公平性，均係
    為維護社會秩序之必要，而對人民居住遷徙自由及選舉權所
    附加之限制，從而依憲法之規定，人民固有遷徙之自由，但
    並無為虛偽戶籍登記之自由與權利（最高法院88年度台上字
    第5895號、89年度台上字第938號、94年度台上字第3657 號
    、92年度台上字第6125號、92年度台上5229號刑事判決參照
    ），是以選舉特定候選人為目的，並無遷入及居住該選舉區
    之事實，而於4 個月前虛報戶籍遷入登記，經戶政機關編入
    選舉人名冊，並公告確定，而參加投票選舉，乃與修正前刑
    法第146條第1 項之構成要件該當，成立該條第1項之罪。是
    聲請人聲請意旨(二)認當時刑法第146 條並不涵蓋遷徙戶口而
    未實際居住之行為，亦即單純的幽靈人口並不觸犯刑法第
    146 條之罪責云云顯有誤會。且原審就被告當時遷移的戶籍
    登記之原因，傳喚證人高密妹到庭進行詰問，並參酌被告甲
    ○○之辯稱，及證人即共同被告田武宗、胡文智、胡燕玲之
    證供述而為審酌判斷之理由均詳載於原審判決書第4 頁，即
    被告辯稱：伊等岳父及父親於95年農曆過年期間，因生病臥
    床無法起身，乃告知伊等要將戶籍遷回，以便能分家產，伊
    等為此乃將戶籍遷回花蓮縣卓溪鄉立山村云云，且證人即被
    告胡文智、胡燕玲及甲○○之母高密妹於本院審理時亦到庭
    證稱：「（辯護人問：妳知否他們究竟是為了什麼事情而遷
    戶籍？）因為我老公生病，所以我老公要請孩子回來分財產
    ，所以就遷戶口回來。」、「（辯護人問：妳們家的孩子遷
    戶籍回來時，有無告訴妳說是為了要投票才把戶籍遷回來的
    ？）不是。」、「（檢察官問：妳們要分家產跟遷戶籍有何
    關係？）因為我們習俗從以前就是這樣。」等語，惟查：
    (一)田武宗、胡文智、胡燕玲及甲○○分別於偵查中及本院原
    審電詢時，均已一致明確供承：伊等係為了要支持因家族內
    之叔叔胡惠生參選村長，所以才將戶籍遷移至花蓮縣卓溪鄉
    立山村等語，不僅互核大致相符，且均自始未提及有何父親
    病重，因而要分家產，以及其原住民習俗中有關分家產時要
    將戶籍遷入之事實，已難輕信證人高密妹事後所為有關為分
    家產而遷戶籍之證詞與事實相符。(二)其次，證人高密妹於本
    院審理時已證稱：「（檢察官問：已經分家產了嗎？）有部
    分有分到。」、「（檢察官問：四名被告家有何人已經分到
    家產？）胡文智，因為他當時有空來，其他部分因為我先生
    不識字、不能講話，所以沒有分到。」、「（審判長問：為
    何只有一個有分到？）當初買賣就寫他的名字。」、「（審
    判長問：何時買賣？）約六年前買了一塊地，就直接登記在
    他的名下。」、「（審判長問：後來妳先生的狀況如何？）
    現在會講一點話，  但還是在療養中。」、「（審判長問：
    現在有無分家產了？）還沒，因為他都進出醫院，在療養中
    。」等語，由此可知，被告甲○○於95年2月9日將戶籍遷移
    至花蓮縣卓溪鄉立山村，迄今已超過2 年，此間被告胡文智
    等人之父親並非一直處於病重之無意識狀態，猶未有任何分
    家產之舉動，是被告遷移戶籍之目的，應非係為其父親生前
    分家產一事，否則何以如此拖延未決？則證人高密妹於本院
    審理時所為之證述，無非係袒護被告之詞，顯不足採信。(三)
    況且，花蓮縣第18屆村里長選舉之日期，係於「95年6月 10
    日」進行投票，有選舉結果清冊第18頁附卷可參，而被告甲
    ○○及共同被告胡文智則係於上開投票日前1日開始起算「
    繼續居住四個月以上」取得選舉權之最後1日即「95年2月 9
    日」始將戶籍一同委由被告胡燕玲辦理遷入花蓮縣卓溪鄉立
    山村，其後不僅並未有任何分家產之情事，且其等已陸續於
    選舉完畢後將戶籍遷出花蓮縣卓溪鄉立山村乙情，亦有遷入
    戶籍登記申請書及法務部戶役政連結作業系統個人基本資料
    查詢表附卷可稽，再佐以共同被告田武宗、胡文智、胡燕玲
    及被告甲○○均不否認確有於95年6月10 日村里長選舉日前
    往投票之事實，益見其等將戶籍共同遷移至花蓮縣卓溪鄉立
    山村，顯係為選舉時投票支持與其等有叔姪關係之特定候選
    人，而非出於為分家產等其他目的，應至為明確。
(三)、另被告辯稱其係因失婚，且任職於台北縣消防局，勤務採輪
    休制，無法身兼照顧長女，經其母同意代為照顧，為了長女
    照顧及就學問題，才與長女一起遷籍云云，原審判決亦以縱
    認被告所辯屬實，然衡諸常情，亦無一併辦理戶籍遷移之必
    要，故被告所辯不足採信。則原審就上開被告遷移戶籍登記
    之原由，被告抗辯及證人證述，均業經審酌取捨，並無漏未
    審酌之情事。
(四)、有關量刑部分，原審認簡易庭審酌被告甲○○並無前科，素
    行尚好，其為使其親戚胡惠生順利當選村長，以虛偽遷入戶
    籍之方式，企圖影響選舉結果，敗壞選風，危害民主政治發
    展及進步，且對其他候選人造成不公平競爭，與犯罪後均坦
    承不諱，態度良好等一切情狀，量處有期徒刑4 月，且依中
    華民國九十六年罪犯減刑條例第2條第1項第3款、第7條、第
    9 條規定，減其刑二分之一，並諭知易科罰金之折算標準，
    量刑適當並無違誤，則原審判決就量刑部分，已就刑法第57
    條各款規定而為審酌，並無任何聲請人所謂漏未審酌其目的
    及刑法第57條之各款應審酌之情形存在。
四、綜上所述，本件聲請人所提之證據及理由，均不能認原確定
    判決有何足以影響判決結果之重要證據漏未審酌之情形，復
    未指出原審判決有其他符合刑事訴訟法所規定聲請再審之理
    由及附具相關證據，是聲請人聲請再審之程序顯然於法未合
    ，依上述說明，應依裁定駁回之。
五、據上論斷，應依刑事訴訟法第434條第1項，裁定如主文。
中    華    民    國    97    年    11    月    21    日
                  刑事第二庭  審判長  法  官  陳世博
                                      法  官  林恒祺
                                      法  官  陳月雯
上列正本證明與原本無異。
如對本裁定不服，應於送達後5日內，向本院提出抗告狀（應抄
附繕本）。
中    華    民    國    97    年    11    月    24    日
                                      書記官


司法院資訊處製作；財團法人民間司法改革基金會備份。
